【裁判字號】    92,簡,11
【裁判日期】    920417
【裁判案由】    綜合所得稅
【裁判全文】
高雄高等行政法院簡易判決                        九十二年度簡字第十一號
    原      告  甲○○
    被      告  財政部台灣省南區國稅局
    代  表  人  朱正雄  局長
    訴訟代理人  乙○○
右當事人間因綜合所得稅事件，原告不服財政部中華民國九十一年十二月十一日台財
訴字第○九一○○四三七一七號訴願決定，提起行政訴訟。本院判決如左：
    主  文
原告之訴駁回。
訴訟費用由原告負擔。
    事實及理由
一、緣原告八十九年度綜合所得稅結算申報，列報免稅額計新台幣（下同）五十一萬
    八千元，被告以原告所列報扶養之親屬黃信忠即原告之外甥不符合民法第一千一
    百十四條第四款及第一千一百二十三條第三項之規定，乃否准認列其免稅額七萬
    四千元，原告不服，申經復查，未獲變更，提起訴願，亦遭決定駁回，遂提起本
    件行政訴訟。
二、原告起訴主張略以：原告和受扶養親屬黃信忠之母親為兄妹關係，因黃信忠之父
    親民國（下同）八十九年間工作不穩定且居無定所，其母病危長期臥病在床，祖
    母年老無恆產，均無法履行法定扶養義務，乃由原告負起對外甥黃信忠之扶養責
    任，卻遭被告以同址不同戶屬「念同宗之誼而給與津貼」否准認列，惟本件究屬
    扶養抑或資助行為，應採實質課稅原則及司法院釋字第四一五號解釋認定，不應
    不當限縮租稅法律主義云云，而提起本件訴訟，聲明求為判決訴願決定及原處分
    均撤銷。被告則以：系爭受扶養親屬黃信忠於八十九年度設籍於其祖母戶內，與
    原告同址而不同戶，難認原告與系爭受扶養親屬有以永久共同生活為目的而同居
    一家之家長家屬關係，且所得稅法有關個人綜合所得稅免稅額規定，其目的在以
    稅捐之優惠使納稅義務人對特定親屬或家屬盡其法定扶養義務，原告若欲主張系
    爭扶養親屬免稅額時，依民法第一千一百十四條及第一千一百十五條規定，應先
    證明系爭扶養親屬本身父母有因負擔義務而不能維持自己生活之事實存在，惟原
    告對此並未提出證明，難認有扶養之正當理由。又按財政部八十六年二月二十日
    台財稅第八六一八八五一一九號函釋乃係對所得稅法之釋示，且綜合所得稅申報
    說明書中亦載明該函釋內容，扶養其他親屬或家屬列報免稅額應提示之證明文件
    ，稽徵機關並無再通知補正之義務，故無所謂違背行政程序法等語資為抗辯，而
    聲明求為判決駁回原告之訴。
三、按「‧‧‧‧‧‧免稅額：納稅義務人按規定減除其本人、配偶及合於左列規定
    扶養親屬之免稅額。‧‧‧‧‧‧（四）納稅義務人其他親屬或家屬，合於民法
    第一千一百十四條第四款及第一千一百二十三條第三項之規定，未滿二十歲或滿
    六十歲以上無謀生能力，確係受納稅義務人扶養者。但受扶養者之父或母如屬第
    四條第一款及第二款之免稅所得者，不得列報減除。」為所得稅法第十七條第一
    項第一款第四目所明定。次按「左列親屬互負扶養義務‧‧‧‧‧‧四、家長家
    屬相互間。」「負扶養義務者有數人時，應依左列順序定其履行義務之人：一、
    直系血親卑親屬。二、直系血親尊親屬。三、家長‧‧‧‧‧‧。」「家置家長
    。同家之人，除家長外，均為家屬。雖非親屬而以永久共同生活為目的同居一家
    者，視為家屬。」分別為民法第一千一百十四條第四款、第一千一百十五條第一
    項及第一千一百二十三條所規定。又按「所得稅法有關個人綜合所得稅『免稅額
    』之規定，其目的在以稅捐之優惠使納稅義務人對特定親屬或家屬盡其法定扶養
    義務。同法第十七條第一項第一款第四目規定：『納稅義務人其他親屬或家屬，
    合於民法第一千一百十四條第四款及第一千一百二十三條第三項之規定，未滿二
    十歲或滿六十歲以上無謀生能力，確係受納稅義務人扶養者』，得於申報所得稅
    時按受扶養之人數減除免稅額，固須以納稅義務人與受扶養人同居一家為要件，
    惟家者，以永久共同生活之目的而同居為要件，納稅義務人與受扶養人是否為家
    長家屬，應取決於其有無共同生活之客觀事實，而不應以是否登記同一戶籍為唯
    一認定標準。．．．．．．」業經司法院釋字第四一五號解釋在案；而此號解釋
    之解釋理由書更明白表示：「．．．．．．所得稅法第十七條第一項第一款第四
    目規定：『納稅義務人其他親屬或家屬，合於民法第一千一百十四條第四款及第
    一千一百二十三條第三項之規定，未滿二十歲或滿六十歲以上無謀生能力，確係
    受納稅義務人扶養者』，得於申報所得稅時按受扶養之人數減除免稅額，明示此
    項免稅額之享有，無論受扶養者為其他親屬或家屬，除確係受納稅義務人扶養外
    ，尚須符合民法第一千一百十四條第四款及第一千一百二十三條第三項之規定，
    即以具備家長家屬關係為要件。所謂家，民法上係採實質要件主義，以永久共同
    生活為目的而同居一家為其認定標準，．．．．．．。」另民法第一千一百十四
    條規定之親屬間互負扶養義務，此扶養義務係法定義務，不因免稅額而得降低或
    免除其履行義務，是扶養費用於依民法第一千一百十四條規定之順位應負扶養義
    務之人，即為法定之支出項目，而該扶養義務者之個人負擔租稅能力即因家庭之
    法定扶養義務而減低；故所得稅法第十七條第一項第一款關於扶養親屬免稅額減
    除之重點在於有無法定扶養義務，而扶養義務依據民法第一千一百十五條規定，
    有先後順位之分，故依據行為時所得稅法第十七條第一項第一款扶養親屬免稅額
    之使用者，自應以扶養義務順位在先者為先，亦即原則上應由父母優先扶養，若
    係由扶養義務順位在後之家長為此扶養親屬免稅額之申報，則納稅義務人自應就
    其家屬之父母無法扶養之事實負舉證責任。（參見行政法爭議法律問題（下）學
    者葛克昌著「論公法上金錢給付義務之法律性質」一文第二十三頁）。
四、依前開所述，所得稅法第十七條第一項第一款免稅額之列報，係以該款所列舉四
    目之親屬為範圍，本件原告所列報扶養之親屬黃信忠為其外甥，並非所得稅法第
    十七條第一項第一款第一目至第三目所規範之親屬範圍，故本件所需審酌者乃原
    告所列報扶養之上述親屬黃信忠，是否屬所得稅法第十七條第一項第一款第四目
    所規範得列報為扶養親屬之範圍。爰分述如下：
（一）查原告八十九年度綜合所得稅結算申報，列報扶養之黃信忠為原告之妹莊貴美
      之子，而系爭受扶養親屬黃信忠於八十九年度係與其母莊貴美同設籍於其祖母
      陳梅花戶內，而與原告同址（即屏東市○○路三二六巷四七弄五五號）但不同
      戶；又系爭受扶養親屬黃信忠與其母莊貴美係於八十六年間將戶籍自台北縣中
      和市黃木順（即黃信忠之父）戶內遷入屏東市○○路三二六巷四七弄五五號陳
      梅花戶內等情，有戶口名簿影本附原處分卷可稽；而系爭受扶養親屬黃信忠與
      其母莊貴美係於八十七年間住進屏東市○○路三二六巷四七弄五五號，至於原
      告應係於結婚當時即已獨立一戶，並於八十四年間搬入屏東市○○路三二六巷
      四七弄五五號居住等情，復據原告陳述在卷；原告既於結婚當時即已獨立成立
      一戶，足見原告於當時即有脫離原生家庭，自組家庭成立一家之意思，此由其
      將戶籍復遷入其原生家庭即其母居住之地址，亦另設一戶而非與其母同戶，更
      可得其梗概；原告於結婚後既已脫離其原生家庭而另成立一家，故雖其於本年
      度亦設籍於屏東市○○路三二六巷四七弄五五號，但應認原告此一戶乃獨立之
      一家，與同址之他戶並非同一家。而系爭受扶養親屬黃信忠原係與其父母同住
      並同戶，嗣依原告主張於八十七年間雖住進屏東市○○路三二六巷四七弄五五
      號，但其戶籍係遷入其祖母陳梅花戶內而非原告戶內，惟於系爭受扶養親屬黃
      信忠遷戶籍及住進屏東市○○路三二六巷四七弄五五號之時間，原告業已住入
      此址，並另設一戶於此址，若系爭受扶養親屬黃信忠有與原告以永久共同生活
      為目的而同居一家之意思，則其當時與其母應非將戶籍遷入其祖母陳梅花戶內
      而係應遷入原告戶內；足見，原告與系爭受扶養親屬黃信忠間並無以永久共同
      生活為目的而同居一家之意思，故其等間自無依據所得稅法第十七條第一項第
      一款第四目列報為扶養親屬所需具備之家長家屬關係存在。
（二）再查，所得稅法第十七條第一項第一款關於扶養親屬免稅額減除之重點在於有
      無法定扶養義務，而扶養義務依據民法第一千一百十五條規定，又有先後順位
      之分，故依據所得稅法第十七條第一項第一款為扶養親屬免稅額之使用者，自
      應以扶養義務順位在先者為先，亦即原則上應由父母優先扶養，若係由扶養義
      務順位在後之家長為此扶養親屬免稅額之申報，則納稅義務人自應就其家屬之
      父母無法扶養之事實負舉證責任，已如前述。本件依據被告查得之所得扣繳資
      料，可知系爭受扶養親屬黃信忠之父黃木順於八十九年度有薪資所得為十八萬
      元，母親莊貴美亦有薪資所得十七萬零五百六十五元，有該等扣繳資料附卷可
      稽；縱先不論系爭受扶養親屬黃信忠之父之所得，單就與系爭受扶養親屬黃信
      忠同住之母莊貴美之情形觀之，亦可顯見其並非毫無扶養能力之人，尤其上述
      之所得情況係屬已扣繳之所得，僅是表現所得人最低之所得情況，而非其所得
      之全貌，故雖原告主張系爭受扶養親屬之母莊貴美因身患重病，有大額之醫藥
      費支出，然依上述其薪資所得之資力情況，實難謂系爭受扶養親屬黃信忠之父
      母本年度無能力擔負起對其子所應負之法定第一順位扶養義務。故縱如原告主
      張其有支付系爭扶養親屬黃信忠之學費及供應其吃住云云，然此亦僅能認為係
      原告念同宗之誼而給予津貼，此種慈惠施與行為，乃本於雙方之感情而生，並
      不能援為係屬扶養之論據。故原告據以主張其有扶養系爭受扶養親屬，而得將
      之列報為綜合所得稅免稅額之扶養親屬範圍，不足採取。又原告本年所列報之
      系爭受扶養親屬黃信忠是否符合所得稅法規定之列報扶養親屬免稅額之要件，
      乃一事實認定及適用法律之結果，而就相關事實本院業已調查，而原告亦於本
      院審理中詳為敘述，故其認定結果核與原告是否提出村里長證明無必然關係；
      故原告以被告未命其補正相關證明文件即逕予否准，爭執原處分之適法性，實
      有誤會，併予敘明。
五、綜上所述，原告八十九年度綜合所得稅結算申報列報扶養之黃信忠，核與原告並
    無以永久共同生活為目的而同居一家之家長家屬關係存在；且縱認原告為其家長
    ，然系爭受扶養親屬之父母既尚有能力負起對其子女之法定第一順位之扶養義務
    ，自不得再由扶養義務順位在後之家長為此扶養親屬免稅額之申報，故原告之列
    報黃信忠為扶養親屬，核與行為時所得稅法第十七條第一項第一款之規定不合。
    ；故而，被告否准原告此部分免稅額之列報，並無違誤，訴願決定予以維持，亦
    無不合；原告提起本件訴訟，求為撤銷，為無理由，應予駁回。又因本件屬簡易
    事件，爰不經言詞辯論為之。
六、據上論結，本件原告之訴為無理由，依行政訴訟法第二百三十三條第一項、第一
    百九十五條第一項後段、第九十八條第三項前段，判決如主文。
中      華      民      國    九十二    年      四      月     十七     日
                              高雄高等行政法院第一庭
                                          法      官  楊惠欽
右為正本係照原本作成。
如不服本判決，應於送達後二十日內，向本院提出上訴狀並表明上訴理由，如於本判
決宣示後送達前提起上訴者，應於判決送達後二十日內補提上訴理由書（須按他造當
事人人數附繕本）。
提起上訴應預繳送達用雙掛號郵票七份（每份三十四元）。
中      華      民      國    九十二    年      四      月     十七     日
                                          法院書記官  藍亮仁
附註：
行政訴訟法第二百三十五條（第一項、第二項）：
對於適用簡易程序之裁判提起上訴或抗告，須經最高行政法院之許可。
前項許可，以訴訟事件所涉及之法律見解具有原則性者為限。


司法院資訊處製作；財團法人民間司法改革基金會備份。
